【裁判字號】    92,訴,159
【裁判日期】    920507
【裁判案由】    搶奪等
【裁判全文】
臺灣板橋地方法院刑事判決                          九十二年度訴字第一五九號
    公  訴  人  臺灣板橋地方法院檢察署檢察官
    被      告  甲○○
    選任辯護人  曾海光律師
右列被告因搶奪等案件，經檢察官提起公訴（九十一年度偵字第二二四○八號），本
院判決如左：
    主  文
甲○○無罪。
    理  由
一、公訴意旨略以：被告甲○○於民國九十一年十一月十九日二十二時二十分許，在
    臺北縣中和市秀山公園內，見乙○○獨自行走，遂基於妨害自由之故意，先擋住
    乙○○去路，並以推倒乙○○之強暴方式，妨害乙○○行走之權利，致乙○○跌
    倒並其所有之行動電話掉落地面，甲○○見狀另行基於為自己不法所有之意圖，
    趁乙○○未發現行動電話掉落之際，搶奪乙○○所有之行動電話，得手後復見乙
    ○○跪地苦苦哀求返還行動電話情狀，竟更基於傷害之故意，徒手揮打乙○○雙
    手並踢打乙○○，致乙○○受有雙手及右臗部挫傷，經路人發現會警當場查獲。
    因認被告甲○○所為，係犯有刑法第二百七十七條第一項傷害罪嫌、第三百零四
    條強制罪嫌及第三百二十五條第一項搶奪罪嫌云云。
二、公訴人認被告甲○○涉有上開犯嫌，係以：被告甲○○於警訊時之供述，及被害
    人乙○○、證人林明村及林淑香之證述，以及診斷證明書影本一件為其主要要論
    據。訊據被告甲○○堅決否認強奪等犯行，辯稱：我沒有搶奪。行動電話是我從
    地上撿起來的。那天我從我母親家出來要回家。走錯巷子到秀山公園，就在公園
    內一直繞，走了好久都走不出來，我看到一位小姐從公園進來，我說這麼晚了怕
    他被人家欺負，就用手比手勢要他出去，他沒有依我指示出去，他硬要通過，我
    就擋著不讓他通過，不知道怎麼搞的他跌倒，我看到地上有支手機就撿起來。我
    罹患情感性精神病，已經患病一、二十年了，也按時到醫院拿藥、服藥，但是案
    發當時係因情感性精神病發作，腦中混亂等語。
三、按犯罪事實應依證據認定之，無證據不得推定其犯罪事實，刑事訴訟法第一百五
    十四條定有明文，又告訴人之告訴，係以使被告受刑事訴追為目的，是其陳述是
    否與事實相符，仍應調查其他證據以資審認；且認定不利於被告之事實，須依積
    極證據，苟積極證據不足為不利於被告事實之認定時，即應為有利於被告之認定
    ，更不必有何有利之證據，最高法院五十二年台上字第一三００號判例及三十年
    上字第八一六號判例分別著有明文可資參照。經查：
（一）本件被告甲○○係一情感性精神病患者，長期以來均以藥物控制追縱治療等情
      ，業據辯護人提出台灣省私立台北仁濟院附設仁濟療養院新莊分院九十二年二
      月十一日北仁附療新診字第七○一一號診斷證明書影本一紙附卷足稽。參以被
      害人乙○○於本院訊問時證稱：「那天我上完班回家都是走公園回去，我是習
      慣低著頭走路，我看到有人擋在前面，站在路中央，我覺得有點奇怪，我就往
      左邊走，他就往左邊擋，我往右邊走，他就往右邊擋，我就看著他，跟他講請
      他讓我過，他還是用身體擋住不讓我過。當時他都沒有講話。我就一直說，路
      又不是你開的，他就是不講話，並且用手勢對著我比。我不曉得他什麼意思。
      我硬是要過，後來還有其他人要過，有個爸爸帶著小孩要過，我想就跟著小孩
      過去，他讓小孩過去，但是用手把我撥開，不讓我過，我就覺得他不是善意。
      我說你想幹嘛，請讓我過去，我硬是要過去，他就把我推倒在地，我的包包拉
      鍊可能沒有拉起來，所以手機就掉下來，我站起來後，就看到他手上有我的手
      機，我不曉得他什麼時候看到我的手機。我請他把手機還我，但是他不講話，
      我一直請他還手機，後來還有身體上爭執，我又被他推倒地上，我就跪著求他
      ，請他把手機還我，他就抓狂似的揍我。用腳踢我的手肘還打我的臉。當時公
      園還有一些人，因為我喊的很大聲，開始有人圍過來，等到人愈來愈多，才有
      人把他架開」等語（見本院九十二年二月十九日訊問筆錄）。核與一般搶奪案
      件之情節顯然有異，是被告甲○○於案發當時是否確因情感性精神病發作，以
      致尚失辨識能力，尚非無疑。
（二）經函請台灣省私立台北仁濟院附設仁濟療養院新莊分院就被告於案發當時之心
      神狀態鑑定結果認：
      疾病史－九十一年十一月十九日中午病患妻子電話聯絡門診醫師，述及個案病
      情不穩定，約定於隔天門診調整藥物。不幸個案於十九日當晚，因病情發作，
      於住家附近公園迷路，一直走不出公園，據個案描述當時精神恍惚，在公園中
      遇到一位小姐在黑暗中行走，擔心其遭遇危險，要求其改道，故用手比畫，阻
      擋該小姐去路，但該小姐似乎不明瞭個案意思，堅持要穿過公園，因而發生推
      撞，個案描述當時心中很急，腦中很亂，只記得有拾起該小姐掉落之手機，且
      應其要求交還其手機，之後因腦中混亂，記憶片段，只記得被帶至警察局，其
      他細節不復記憶。九十一年十月二十日由妻子陪同個案至本院門診。門診醫師
      診斷為情感性精神病（躁鬱症）之躁症急性發作，給予適當之抗精神病與抗躁
      症藥物處置，個案之後持續於本院門診追蹤，約二週後症狀漸漸緩解，目前仍
      持續門診追蹤治療中。
      精神科診斷－情感性精神病（躁鬱症），案發當時之診斷為情感性精神病之躁
      症急性發作。
      鑑定結果－個案診斷為情感性精神病（躁鬱症），自七十六年初次發病以來，
      曾因此多次住院及長期門診追蹤治療。個案多次發病時均呈現躁動、易怒、誇
      大、用手比畫命令別人，思考混亂等症狀。個案發病時欠缺判斷力，行為及情
      緒均為症狀所干擾，無法自我控制。依病史及案發第二天門診症狀推斷，個案
      於九十一年十一月十九日案發當時之行為應屬病情發作所致。因此認為被告於
      九十一年十一月十九日案發當時係情感性精神病之躁症急性發作，行為及情緒
      均為症狀所干擾，無法自我控制，應屬心神喪失狀態。此有該院九十二年三月
      二十六日北仁附療新字第一八號函及精神鑑定報告書一件在卷足憑。自堪認被
      告甲○○於案發當時，係情感性精神病之躁症急性發作，行為及情緒均為症狀
      所干擾，無法自我控制，應屬心神喪失狀態。則被告案發時主觀上應無搶奪之
      不法所有意思及妨害自由或傷害之故意。此外，復查無其他積極確切之證據足
      資認定被告有前開傷害、搶奪及妨害自由之故意，依刑法第十九條第一項規定
      ，心神喪失人之行為不罰，自應依法為被告無罪之諭知。
（三）又查，被告於案發前後均曾至台灣省私立台北仁濟院附設仁濟療養院新莊分院
      就其所患之情感性精神病進行門診追蹤治療，目前亦繼續持續治療當中，亦據
      被告及該仁濟療養院陳明在卷，爰不依刑法第八十七條第一項規定，再令入相
      當處所，施以監護。
據上論斷，應依刑事訴訟法第三百零一條第一項，判決如主文。
本案經檢察官楊仲農到庭執行職務
中      華      民      國    九十二    年      五      月      七      日
                                  臺灣板橋地方法院刑事第一庭
                                       法  官    胡 堅 勤
右正本證明與原本無異。
如不服本判決，應於判決送達後十日內，向本院提出上訴狀。
                                       書記官    吳 詩 琳
中      華      民國    九十二    年      五      月      七      日


司法院資訊處製作；財團法人民間司法改革基金會備份。
